【裁判字號】    98,上,49
【裁判日期】    980505
【裁判案由】    確認買賣關係不存在等
【裁判全文】
臺灣高等法院民事判決                    98年度上字第49號
上訴人即附
帶被上訴人  甲○○
訴訟代理人  詹德柱律師
被上訴人即
附帶上訴人  丁○○
            乙○○
            丙○○
共      同
訴訟代理人  詹基益律師
上列當事人間因確認買賣關係不存在等事件，上訴人對於中華民
國97年10月15日臺灣臺北地方法院97年度訴字第2164號第一審判
決提起上訴，被上訴人並為附帶上訴，及訴之部分變更，經本院
於98年4月21日言詞辯論終結，判決如下：
    主  文
上訴、附帶上訴（變更部分除外）、變更之訴及其假執行之聲請
均駁回。
第二審訴訟費用由兩造各自負擔。
    事實及理由
甲、程序方面：
    按於第二審為訴之變更、追加或提起反訴，非經他造同意，
    不得為之。但民事訴訟法第255條第1項第2款至第6款情形，
    不在此限，同法第446條第1項定有明文。被上訴人即附帶上
    訴人（下稱被上訴人）於本院提起附帶上訴時，原聲明第三
    項係請求上訴人即被附帶上訴人（下稱上訴人）按月給付被
    上訴人租金新臺幣（下同）6,000元（見本院卷第15頁）；
    嗣變更為請求上訴人按月給付遺產管理人行政院國軍退除役
    官兵輔導委員會臺北縣榮民服務處（下稱退輔會）6,000元
    ，核屬民事訴訟法第255條第1項第2款之「請求之基礎事實
    同一」，依上開說明，於法並無不合，應予准許。
乙、實體方面：
一、被上訴人起訴主張：被上訴人丁○○、乙○○、丙○○均為
    大陸地區人民，分別為已故退除役官兵陳諶在大陸地區之配
    偶、子、女，對陳諶生前所得主張之權利及所遺財產均應有
    行使及繼承之權利。陳諶於民國（下同）93年12月21日過世
    後，被上訴人已於96年7月間以書面向陳諶住所地之原法院
    為繼承之表示，並經准予備查。93年6月間，陳諶得知自己
    罹患肝癌後，上訴人告知陳諶因在臺灣無繼承人，將來財產
    必將收歸國有，陳諶應對財產有所規劃云云，乃陳諶基於同
    鄉之誼（上訴人之父袁靖與陳諶為同鄉），遂將其所有門牌
    號碼臺北縣土城市○○路○段25之4號2樓及3樓房屋暨坐落基
    地（臺北縣土城市○○段31地號土地，應有部分各為5分之1
    ，下稱2樓房地、3樓房地），以買賣為原因（原因發生日期
    93年7月6日）於93年7月27日登記上訴人名下，並將所有權
    狀交由上訴人保管，且口頭約定由上訴人代管。陳諶既係為
    避免課徵遺產稅及過世後財產難以處分，始與上訴人通謀為
    虛偽意思表示，以買賣為原因，將上開房地所有權移轉登記
    與上訴人，則上訴人並未真正取得所有權。嗣陳諶於93年12
    月21日過世後，上訴人將上開3樓房地所有權出售與訴外人
    廖土水，並將價金交付被上訴人，但2樓房地現仍登記在上
    訴人名下，被上訴人既為陳諶之繼承人，自得主張系爭2樓
    房地之上開買賣關係不存在，且基於陳諶之繼承人地位，依
    民法第767條規定，請求上訴人應將2樓房地所有權移轉登記
    塗銷。又上訴人將2樓房地出租，並自94年4月5日起每月獲
    得租金6,000元，此屬無法律上原因而受利益並使被上訴人
    受到損害，被上訴人亦得依民法第179條規定，請求上訴人
    返還此部分利益，為此聲明：(一)兩造關於上訴人與陳諶於93
    年7月6日就2樓房地所為之買賣關係不存在；(二)上訴人就2樓
    房地以買賣為原因於93年7月27日所為之所有權移轉登記應
    予塗銷；(三)上訴人應自94年4月5日起至清償日止，按月給付
    被上訴人6,000元；(四)前項請求，被上訴人願供擔保，請准
    宣告假執行。原審准為被上訴人第一項之訴，另駁回被上訴
    人其他之請求。上訴人就其敗訴部分，聲明不服，提起上訴
    ，被上訴人對其上訴，則答辯聲明：(一)上訴駁回；(二)上訴訴
    訟費用由上訴人負擔。而被上訴人亦對其敗訴部分提起附帶
    上訴，且變更聲明為：(一)原判決關於駁回被上訴人在第一審
    其餘之訴及該部分假執行之聲請暨命負擔訴訟費用部分之裁
    判均廢棄；(二)上項廢棄部分，上訴人就2樓房地以買賣為原
    因於93年7月27日所為之所有權移轉登記應予塗銷；(三)上訴
    人應自94年4月5日起至清償日止，按月給付遺產管理人退輔
    會租金6,000元；(四)第一審廢棄部分及附帶上訴訴訟費用均
    由上訴人負擔；(五)第二、三、四項聲明，請准提供現金為擔
    保宣告假執行。
二、上訴人則以：陳諶具有退除役官兵身分，在臺灣並無繼承人
    ，被上訴人為陳諶大陸地區之繼承人，但迄未依臺灣地區與
    大陸地區人民關係條例（下稱兩岸人民關係條例）第67條之
    1 規定聲請法院指定遺產管理人，則本件縱有被上訴人主張
    之事實，被上訴人仍無權逕行訴請上訴人塗銷所有權移轉登
    記及返還不當得利等請求。又縱認上訴人與陳諶間確無買賣
    關係存在，但因被上訴人提起確認之訴並不使相關移轉登記
    回復，被上訴人自無受確認判決之法律上利益。況被上訴人
    自承陳諶係因信託關係將2樓房地所有權移轉登記與上訴人
    ，則依民法第87條第2項規定，系爭2樓房地買賣契約仍非無
    效，被上訴人仍無提起本件確認訴訟之法律上利益。再者，
    2 樓房地買賣確有價金交付，縱部分價金未付，亦已由贈與
    或債務免除方式解決；況由陳諶僅就3樓房地訂立遺囑，卻
    未對2樓房地之生前處分為任何變動，可見陳諶不願將2樓房
    地交給被上訴人，而係希望贈與給上訴人，使上訴人終局保
    有所有權等語，資為抗辯，並上訴聲明：(一)原判決不利於上
    訴人之部分廢棄；(二)前開廢棄部分，被上訴人在第一審之訴
    駁回；(三)訴訟費用由被上訴人負擔。另就被上訴人對其提起
    附帶上訴部分，則答辯聲明：(一)附帶上訴及其假執行均駁回
    ；(二)附帶上訴之訴訟費用由被上訴人負擔。
三、兩造不爭之事實：
    (一)被上訴人丁○○、乙○○及丙○○為已故榮民陳諶大陸地
      區之配偶、子、女。
    (二)2樓房地及3樓房地原為陳諶所有，於93年7月6日以買賣為
      原因移轉登記與上訴人，上訴人將3樓房地出售與廖土水
      ，已將所得價款180萬元交付被上訴人。
    (三)上訴人於94年4月5日將2樓房地出租他人，每月獲得6,000
      元之租金。
四、兩造爭執要旨：(一)本件被上訴人是否得提起本件確認之訴？
    (二)陳諶將系爭二樓房地所有權以買賣為原因移轉登記與上訴
    人；其債權行為及物權行為是否為通謀虛偽意思表示？(三)被
    上訴人可否逕行起訴請求上訴人將上開不動產所有權移轉登
    記塗銷及請求上訴人給付不當得利？茲分述之：
    (一)本件被上訴人提起之確認之訴，有訴之利益：
      按民事訴訟法第247條所謂即受確認判決之法律上利益，
      係指因法律關係之存否不明確，致原告在私法上之地位有
      受侵害之危險，而此項危險得以對於原告之確認判決除去
      之者而言（最高法院42年台上字第1031號判例參照）；確
      認法律關係成立或不成立之訴，固以確認現在之法律關係
      為限，但過去不成立之法律關係，延至目前仍繼續不存在
      時，仍不失為現在之法律關係。如對於該法律關係存在與
      否，有即受確認判決之法律上利益者，自非不得對之提起
      確認之訴（最高法院92年度台上字第496號判決要旨參照
      ）。被上訴人為陳諶之繼承人，主張上訴人與陳諶間於93
      年7月6日就系爭2樓房地所為之買賣關係不存在，為上訴
      人所否認，則此法律關係是否存在，自陷於不明之狀態，
      且此不明牽涉被上訴人可否主張系爭2樓房地之利益，被
      上訴人於本件確認訴訟自屬有確認利益，不因遺產管理人
      尚未提起給付之訴即否認被上訴人訴之利益，上訴人此部
      分抗辯，尚無可取。上訴人另抗辯：陳諶住院期間，被上
      訴人實際上已取得超過600萬元之利益，依兩岸人民關係
      條例第67條規定，顯無受確認判決之法律上利益云云，惟
      未舉證以實其說，自不足採。
    (二)陳諶將系爭二樓房地所有權以買賣為原因移轉登記與上訴
      人，其債權行為及物權行為均屬通謀虛偽意思表示，應屬
      無效：
      被上訴人主張上訴人與陳諶於93年7月6日就系爭2樓房地
      所為買賣關係不存在，其自毋庸繼承此法律關係等情，為
      上訴人所否認。經查，陳諶於93年12月21日過世後，其大
      陸地區繼承人即被上訴人於96年7月間以書面向陳諶住所
      地法院台灣板橋地方法院為繼承之表示，並經准予備查，
      有台灣板橋地方法院96年10月8日准予備查函附卷可參（
      見原審卷第17頁）。上訴人與陳諶雖於93年7月6日就上開
      3樓房地及系爭2樓房地簽立房地產買賣契約，約定買賣總
      價360萬元，陳諶並在其上蓋章確認價款均已付清（見原
      審卷第18頁至第25頁之房地產買賣契約書），惟上訴人對
      此360萬元非小額之價金交付，卻始終不能提出交付及來
      源證明。上訴人辯稱：陳諶將系爭二樓房地移轉登記為上
      訴人所有之原因確為買賣，且已支付買賣價金，其餘則以
      照顧陳諶日常生活至其終老，並代為處理身後事之勞務抵
      付，上訴人已依陳諶之指示，支付買賣價金803,991元，
      上訴人亦曾提供照顧陳諶之勞務，並代墊相關費用等語，
      並提出華南銀行之存摺提領紀錄（上證1之Ａ部分）及匯
      款水單（上證2），提領供中興醫院醫藥費105,024元（上
      證1之Ｂ部分），匯款8,000英磅至陳諶之孫女陳融融之帳
      戶（上證1之Ｃ部分），取款憑條及現金收入傳票（上證3
      ）與外匯收支或交易申報書（上證4）、匯款水單（上證5
      ）等項，被上訴人對上開上證一至上證5等項書證形式上
      之真正並不爭執，但查上開之提款或匯款，並無法證明上
      訴人係用以支付系爭二樓房屋之買賣價款。至於上訴人為
      陳諶服勞務，照顧其終老，上訴人已坦承其父與陳諶係同
      鄉，則上訴人基於世姪女之身分照顧長輩，此亦為人情之
      常，也為吾國推動敬老尊賢之目標，前開以上訴人名義或
      陳諶名義之匯款行為，係上訴人與陳諶間另外之法律關係
      ，陳諶並非毫無財產，不論各該款項實際上由何人支付，
      均不足以證明前開款項為買賣價金。又，證人即與陳諶為
      同鄉、並在陳諶遺囑上簽名之施金才證稱：陳諶告訴伊，
      處理系爭2樓房地是用假買賣的方式，沒有收錢登記給上
      訴人管理。伊未聽說陳諶向上訴人收錢，因只是要把房子
      交給上訴人代管，代書費及稅金均由陳諶給付。陳諶在台
      灣無繼承人，上訴人聲稱若未處理財產會被政府收走等語
      （見原審院卷第105頁至第106頁）。證人即與陳諶為同鄉
      並在遺囑上蓋章之袁錦藻到場證稱：陳諶有2棟房屋，因
      陳諶在台灣沒有繼承人，上訴人稱如此房子會被政府收回
      ，遂與上訴人做假買賣，請上訴人代為保管，並未向上訴
      人收價金等語（見原審院卷第106頁至第107頁）。足認陳
      諶雖將系爭2樓房地所有權以買賣為原因移轉登記與上訴
      人，但陳諶並無要求上訴人給付對價之意思，且上訴人抗
      辯之付款時間（93年9月20日、93年12月20日）金額（
      3200英磅、8000英磅）亦與上訴人、陳諶所簽立之上開房
      地買賣契約第4條約定上訴人應於第1次（93年7月6日前）
      給付300萬元、第2次給付60萬元之約定不符（見原審卷第
      19頁、本院卷第23頁）。上訴人將此作為買賣價金之一部
      分，亦有可議，上訴人又抗辯：陳諶同意以勞務抵充價金
      云云，並提出遺囑（見原審卷第61頁）為證，惟遺囑中並
      無該等記載，上訴人未舉證以實其說，其抗辯殊不足採。
      是以陳諶將系爭二樓房地所有權以買賣為原因移轉登記與
      上訴人，其債權行為及物權行為均屬通謀虛偽意思表示，
      應屬無效。
    (三)被上訴人不得逕行起訴請求將上開不動產所有權移轉登記
      塗銷及請求上訴人返還不當得利：
      被上訴人依民法第767條規定，請求上訴人塗銷前開所有
      權移轉登記，惟查被上訴人係大陸地區繼承人，陳諶在台
      灣地區並無繼承人，依兩岸人民關係條例第67條第1、4項
      、第69條規定，上訴人並非系爭房地之所有權人，系爭房
      地應歸屬國庫。被上訴人並非所有權人，其依民法第767
      條規定，請求上訴人塗銷前開所有權移轉登記，自屬無據
      。系爭房地所有權之移轉係通謀虛偽意思表示，已如前述
      ，陳諶之目的係避免死亡後系爭房地歸屬國庫，其係脫法
      行為，且無證據足資證明陳諶與上訴人間有信託之合意（
      陳諶、與上訴人俱非精通法律之人，難有信託概念），亦
      不成立民法第87條第2項隱藏之法律行為，併予敘明。陳
      諶係退除役官兵，依兩岸關係條例第67條之1第1項及第68
      條第1項分別規定：「前條第一項之遺產事件，其繼承人
      全部為大陸地區人民者。除應適用第68條之情形者外，由
      繼承人、利害關係人或檢察官聲請法院指定財政部國有財
      產局為遺產管理人，管理其財產」、「現役軍人或退除役
      官兵死亡而無繼承人、繼承人之有無不明或繼承人因故不
      能管理遺產者，由主管機關管理其遺產」，行政院國軍退
      除役官兵輔導委員會台北縣榮民服務處（下稱退輔會），
      為法定管理機關（見原審卷第16頁、最高法院88年台抗字
      第455號裁定參照），系爭房地應歸屬國庫所有，被上訴
      人非所有權人，並未因上訴人收取租金而受有損害，被上
      訴人變更之訴依不當得利之法律關係請求上訴人應自94年
      4月5日起至清償日止，按月給付退輔會6,000元，自無可
      取，其假執行之聲請，亦失所依附。
五、綜上所述，被上訴人請求確認兩造間關於上訴人與陳諶於93
    年7月6日就系爭二樓房地所定之買賣關係不存在，洵屬有據
    應予准許。原審判決被上訴人此部分勝訴，核無不合，上訴
    論旨，仍執陳詞，斤斤指摘原判決此部不當，聲明廢棄改判
    為無理由，應予駁回上訴。至於被上訴人請求塗銷登記及變
    更之訴部分（包括塗銷系爭二樓房地之所有權移轉登記，及
    返還不當得利部分），則不應准許，原審判決被上訴人塗銷
    登記部分敗訴其理由雖有部分不當，但結論並無不同，應予
    維持，被上訴人提起附帶上訴，指摘原判決此部分不當，聲
    明廢棄改判為無理由，應予駁回附帶上訴。被上訴人變更之
    訴部分，亦無理由，併予駁回。
六、被上訴人於準備程序終結後，請求傳訊證人施金才、袁錦藻
    證明其原審作證時所指「管理」二字真意及解釋陳諶所書寫
    2次遺囑、治喪會議紀錄及協議內容之真意云云，核與民事
    訴訟法第276條、第196條第1項規定不合，且作證內容不影
    響本件判決結果，故無訊問必要。本件事證已臻明確，兩造
    其餘之攻防方法，經審酌後，認與判決結果無影響，無庸逐
    一論述，併此敘明。
丙、據上論結，本件上訴附帶上訴及變更之訴為無理由，依民事
    訴訟法第449條第1、2項、第78條，判決如主文。
中    華    民    國    98    年    5     月    5     日
                  民事第15庭
                      審判長法  官  林恩山
                            法  官  黃國忠
                            法  官  郭松濤
正本係照原本作成。
兩造如不服本判決，應於收受送達後20日內向本院提出上訴書狀
，其未表明上訴理由者，應於提出上訴後20日內向本院補提理由
書狀（均須按他造當事人之人數附繕本）上訴時應提出委任律師
或具有律師資格之人之委任狀；委任有律師資格者，另應附具律
師資格證書及釋明委任人與受任人有民事訴訟法第466條之1第1
項但書或第2項（詳附註）所定關係之釋明文書影本。
中    華    民    國    98    年    5     月    5     日
                            書記官  方素珍

附註：
民事訴訟法第466條之1（第1項、第2項）：
對於第二審判決上訴，上訴人應委任律師為訴訟代理人。但上訴
人或其他法定代理人具有律師資格者，不在此限。
上訴人之配偶、三親等內之血親、二親等內之姻親，或上訴人為
法人、中央或地方機關時，其所屬專任人員具有律師資格並經法
院認為適當者，亦得為第三審訴訟代理人。

司法院資訊處製作；財團法人民間司法改革基金會備份。
